【裁判字號】    98,上易,257
【裁判日期】    990706
【裁判案由】    再審之訴
【裁判全文】
臺灣高等法院臺南分院民事判決    98年度上易字第257號
上  訴  人  甲○○  現於臺灣高雄監獄執行中
            戊○○
兼  共  同
訴訟代理人  丁○○
被 上訴 人  丙○○
訴訟代理人  陳崇善  律師
複 代 理人  乙○○
上列當事人間請求清償債務事件提起再審之訴，上訴人對於中華
民國98年11月3日台灣台南地方法院（98年度再字第4號）第一審
判決提起上訴，本院於99年6月22日言詞辯論終結，判決如下：
    主  文
原判決（除確定部分外）廢棄。
上開廢棄部分，被上訴人在第一審之訴駁回。
第一審（確定部分除外）、第二審訴訟費用由被上訴人負擔。
    事實及理由
一、被上訴人起訴主張：上訴人甲○○、丁○○、戊○○以債務
    人劉富雄所提出之和解書為證據，向原審聲請對被上訴人核
    發支付命令，主張被上訴人為連帶保證人應負連帶清償之責
    ，惟上開以被上訴人為連帶保證人之和解書，係劉富雄私自
    偽刻、偽造被上訴人印章及簽名所為，係屬刑法上偽造文書
    之行為，該和解書對被上訴人而言應不生效力。劉富雄所犯
    上開偽造文書等罪，業經原審以98年度簡字1487號判決，判
    處有期徒刑1個半月，緩刑2年，並沒收其偽造之丙○○署押
    2枚、印章及印文等，上開判決並於民國（下同）98年8月1
    日判決確定，依民事訴訟法第496條第1項第9款、第500條第
    1項及第2項及第521條等規定，上訴人等3人對被上訴人所發
    之原審96年度促字第13166號支付命令（下稱原確定支付命
    令），因所憑證據係屬偽造，有再審之原因，故被上訴人依
    法對原確定支付命令提起再審之訴。又上訴人持原確定支付
    命令向法院聲請強制執行，而被上訴人本得以請領之退休俸
    半俸，共計新台幣（下同）84,819元遭上訴人領取，兩造間
    並無任何債權債務關係，上訴人受領84,819元，係無法律上
    原因，應依民法第179條之規定，由上訴人應負連帶返還義
    務等情。爰並求為判決聲明：(一)原確定支付命令關於債務人
    丙○○部分應予廢棄。(二)上開廢棄部分，駁回上訴人之訴。
    (三)上訴人應連帶給付被上訴人84,819元，及自再審起訴狀繕
    本送達翌日起至清償日止，按年息百分之5計算之利息（原
    審判命原確定支付關於債務人丙○○部分應予廢棄；上開廢
    棄部分，上訴人之訴駁回。被上訴人其餘之訴駁回。上訴人
    就敗訴部分聲明不服，被上訴人就敗訴部分未聲明不服而確
    定）。對上訴人之上訴，答辯聲明：上訴駁回。
二、上訴人即再審被告則以：參照最高法院61年台抗字第407號
    判例，被上訴人知悉其被偽造署押之日在收受支付命令之時
    起迄起訴之日止，亦有2年；退步言，至遲在警詢時即已知
    悉，迄至本件起訴之日止，亦有半年之久，顯已逾民事訴訟
    法第500條所定30日之再審期間。又被上訴人於收到原確定
    支付命令後，本有20日期間可不附理由異議，然其卻未依法
    提出異議，已合於民事訴訟法第496條第1項但書「知其事由
    而不為主張者」之情形，是本件被上訴人再審之訴並不合法
    。又本件並無證據證明被上訴人事先並不同意劉富雄使用其
    私章，是被上訴人與其子劉富雄之間雖有確定之刑事判決存
    在，惟民事法院之認定不受刑事法院之拘束，本件應有民法
    第87條串通之情形，應有民法表見代理之適用等語，資為抗
    辯。爰上訴聲明：(一)原判決主文不利上訴人部分廢棄；(二)上
    開廢棄部分，被上訴人在第一審之訴駁回。
三、得心證之理由：
  (一)本件上訴人係以被上訴人為訴外人劉富雄之連帶保證人，因
    訴外人劉富雄未依約履行債務，被上訴人應負連帶清償之責
    。又原債權人即上訴人戊○○已將其債權讓與上訴人三人共
    有等情，而向原審聲請對被上訴人核發支付命令，經原審以
    96年度促字第13166號受理在案，並對被上訴人核發其應於
    本命令送達後20日之不變期間內，向上訴人清償債務522,00
    0元，及自81年10月31日起至清償日止，按週年利率百分之5
    計算利息之支付命令，嗣因被上訴人未於法定期間合法提出
    異議而告確定之事實，為兩造所不爭執，並經本院調閱原審
    96年度促字第13166號聲請卷核閱無誤，自堪信為真實。
  (二)按支付命令之聲請，除應表明當事人及法院外，衹須表明請
    求之標的並其數量及請求之原因、事實，以及應發支付命令
    之陳述；又債務人對於支付命令之全部或一部，得於送達後
    20日之不變期間內，不附理由向發命令之法院提出異議。民
    事訴訟法第511條、第516條第1項分別定有明文。又「支付
    命令之聲請，除應表明當事人及法院外，衹須表明請求之標
    的並其數量及請求之原因、事實，以及應發支付命令之陳述
    ，此觀民事訴訟法第511條之規定自明。因債務人依同法第
    516條對支付命令得不附理由提出異議，故債權人在督促程
    序就其所主張之事實毋庸舉證，其債權憑證之有無，與應否
    許可發支付命令無關。再抗告人以債權憑證有偽造情事為理
    由，對於依督促程序而發之支付命令及假執行裁定聲請再審
    ，核與民事訴訟法第496條第1項第9款之規定尚有未合。」
    （最高法院61年台抗字第407號判例參照）。是依上揭說明
    ，債權人聲請法院發支付命令，屬非訟事件，法院只須就其
    聲請是否合乎法定要件即債權人請求之事項及所提出之書證
    為程序上、形式上之審查，與判決之行言詞辯論程序須為實
    質上審查有別。且法院對支付命令之核發亦不須經調查證據
    ，與判決須就當事人所提出之證據為實質調查有別，則系爭
    確定支付命令之核發既不須調查證據，性質上自無適用上開
    民事訴訟法第496條第1項第9款「為判決基礎之證物係偽造
    或變造者」作為再審事由之餘地；準此，被上訴人以上開事
    由據以提起本件再審之訴，於法難認有據。
  (三)至支付命令有民事訴訟法第496條第1項之情形者，得提起再
    審之訴。並以原支付命令之聲請，視為起訴，固為民法第52
    1條第2項定有明文。惟觀諸上開條文之立法理由為「支付命
    令確定後既與確定判決有同一之效力，則支付命令如有第49
    6條第1項之情形者，亦宜適用再審程序以為救濟。又再審之
    訴為前訴訟程序之再開或續行，而支付命令並未經訴訟程序
    ，故對支付命令提起再審之訴者，應視其於支付命令聲請時
    ，就原聲請事項已經起訴，俾其訴訟程序之再開或續行，有
    所依據，爰增設第2項。」，可見向法院聲請發支付命令，
    未經訴訟程序，仍屬非訟事件，自無經言詞辯論之實質審理
    程序情形；惟因與確定判決有同一之效力，宜適用再審程序
    以為救濟，乃以對確定支付命令提起再審之訴，視其於支付
    命令聲請時，即就原聲請事項已經起訴，俾其訴訟程序之再
    開或續行，有所依據。而再審之訴案情千差萬別，應依個案
    情節而定，上開否定支付命令得以債權憑證有偽造情事為再
    審理由之最高法院61年台抗字第407號判例，與民事訴訟法
    第521條第2項之規定，並無相牴觸之處。
  (四)又按有下列各款情形之一者，得以再審之訴對於確定終局判
    決聲明不服。但當事人知其事由而不為主張者，不在此限，
    民事訴訟法第496條第1項但書定有明文。本件被上訴人雖主
    張：系爭以被上訴人為連帶保證人之和解書，係劉富雄私自
    偽刻、偽造被上訴人印章及簽名所為，已有原審以98年度簡
    字1487號判決，判處有期徒刑1個半月，緩刑2年在案云云。
    惟查：
  1.按「送達於應受送達人之住居所、事務所或營業所行之；送
    達於住居所、事務所或營業所，不獲會晤應受送達人者，得
    將文書付與有辨別事理能力之同居人或受僱人」，民事訴訟
    法第136條第1項、第137條第1項分別定有明文。而受公寓大
    廈管理委員會僱用之管理員，其所服勞務包括為公寓大廈住
    戶接收文件者，性質上應屬全體住戶之受僱人，即與民事訴
    訟法第137條第1項規定之受僱人相當。故郵政機關之郵差送
    達文書於住、居所、事務所或營業所，不獲會晤應受送達人
    ，而將文書付與上開公寓大廈管理員者，為合法送達（最高
    法院98年度台抗字第499號、90年度台抗字第50號裁判參照
    ）。
  2.被上訴人與劉富雄為母子關係，而本件原確定支付命令係於
    96年4月19日由被上訴人住所地之大樓管理員收受，並由被
    上訴人於同日17時領取，有送達證書及郵件代收登記簿影本
    附卷可查（見本院卷第5、168、170頁），可見系爭原確定
    支付命令業已合法送達被上訴人，否則即無被上訴人對之提
    起再審之訴之餘地；被上訴人於本院主張：其未收受原確定
    支付命令，無從依法聲明異議云云，即不足採。則被上訴人
    於收受當時應可知悉劉富雄偽造印章、簽名之事由，其得對
    系爭支付命令提出異議而不提出異議，依前揭規定，被上訴
    人自亦不得再依此事由對系爭原確定支付命令依民事訴訟法
    第496條第1項之規定提起本件再審之訴。被上訴人主張上開
    和解書係訴外人劉富雄私自偽刻、偽造被上訴人印章及簽名
    所為，已有原審以98年度簡字1487號判決，判處徒刑在案云
    云，惟民事法院就兩造所爭執之事實，本得依職權獨立認定
    ，不受刑事訴訟所調查之證據，刑事判決所認定事實之影響
    。上訴人據此而為抗辯，核無不合。
四、綜上所述，上訴人之抗辯：被上訴人不得主張支付命令所憑
    證據係屬偽造有再審之原因而依民事訴訟法提起再審之訴，
    即無不合。被上訴人之主張原確定支付命令所憑證據係屬偽
    造，有再審之原因，即有未合，從而，被上訴人請求依據民
    事訴訟法第521條、第496條第1項第9款之規定，提起本件再
    審之訴，即非有據，為無理由，不應准許。原審未遑詳查而
    為上訴人此部分敗訴之判決，容有未洽，上訴意旨執此指摘
    原判決（除確定部分外）此部分不當，求為此部分廢棄改判
    ，為有理由，自應由本院將原判決此部分廢棄改判如主文第
    二項所示。
五、本件事證已臻明確，兩造其餘攻擊、防禦方法及舉證，核與
    判決之結果不生影響，爰毋庸逐一論述，附此敘明。
據上論結，本件上訴為有理由，依民事訴訟法第450條、第78條
，判決如主文。
中    華    民    國    99    年    7     月    6     日
                  民事第二庭  審判長法  官  陳光秀
                                    法  官  李文賢
                                    法  官  莊俊華
上為正本係照原本作成。
不得上訴。
中    華    民    國    99    年    7     月    7     日
                                    書記官  吳銘添

司法院資訊處製作；財團法人民間司法改革基金會備份。
